【裁判字號】    94,訴,2283
【裁判日期】    950331
【裁判案由】    侵權行為損害賠償等
【裁判全文】
臺灣臺北地方法院民事判決              94年度訴字第2283號
原      告  戊○○
訴訟代理人  乙○○律師
被      告  利珩實業有限公司
兼法定代理  甲○○
人
前列二人共同
訴訟代理人  卓忠三律師
上列當事人間侵權行為損害賠償等事件，本院於九十五年三月七
日言詞辯論終結，判決如下：
    主  文
原告之訴及其假執行之聲請均駁回。
訴訟費用由原告負擔。
    事實及理由
一、原告主張：其與被告甲○○原為夫妻，且被告甲○○本為利
    元鼎實業有限公司（下稱利元鼎公司）之實際負責人，因該
    公司於民國（下同）89年間營運狀況甚佳，為節省稅捐，被
    告甲○○即向原告提議另設被告利珩實業有限公司（下稱利
    珩公司），由原告擔任利珩公司之實際負責人、被告甲○○
    擔任名義負責人，並由被告甲○○之親友及利元鼎員工出名
    擔任利珩公司名義上股東，被告甲○○除同意原告得以利珩
    公司名義實質經營原告自有之電子業務外，亦代表利珩公司
    同意接受原告委託，日後就電子業務營運所得盈餘扣除應負
    稅捐與其他雜支外，被告甲○○與利珩公司必同意配合自利
    珩公司銀行存款中提出餘款交還原告，然兩人嗣後發生爭執
    ，被告甲○○即否認上開約定，並偕同其家人逼令原告所聘
    請之會計丁○○交出利珩公司之帳冊、銀行存款等資料，且
    將原告趕出公司。被告甲○○既僅為利珩公司名義上負責人
    ，有關該公司在電子業務經營所生之盈餘，依被告與原告先
    前達成之共識，本歸原告實質上所有，被告並無保有之權利
    ，是其共同侵吞原應歸屬於原告所有之五百多萬元電子部門
    盈餘存款，係屬民法第184條、第185條之共同侵權行為，應
    負連帶賠償責任，又被告甲○○依公司法第23條對於業務上
    之執行造成原告受有損害，亦應與被告利珩公司負連帶責任
    ，此外，被告於原告寄函請求交還系爭電子營業盈餘時，對
    上開存款已無留存之權利，竟經款項侵吞，自屬不當得利，
    爰依據上開法律關係請求被告連帶返還等語。並聲明：（一
    ）被告應連帶給付原告5,037,026元，及自起訴狀繕本送達
    翌日起至清償日止，按年息5﹪計算之利息。（二）願供擔
    保請准宣告假執行。
二、被告則以：利珩公司於89年9月5日設立，股東為被告甲○○
    、何皎玉、何天佑、陳美秀、洪秀和，設立資金為被告及股
    東籌措，原告並未出資，且被告甲○○從未與原告協議利珩
    公司之電子部門盈餘均屬原告所有，事實上原告僅為利珩公
    司之員工，至於被告寫給原告之字條及明細分類帳上之計算
    （原證三、原證九），乃兩造欲離婚時原告表明其在電子部
    門工作、離婚後該部門應給付其金錢若干否則辛勞無回報，
    被告迫於無奈，原擬給予不屬於原告權利之電子部門盈餘以
    換取原告同意離婚之條件，其性質應屬資遣費用之支付，然
    兩造嗣後並未協議，且最後亦經裁判離婚，因此上開計算資
    料並無拘束雙方之效力，該資料不能證明原告係利珩公司實
    際負責人，況利珩公司之股東兼會計陳美秀、何皎玉已於另
    案證稱利珩公司實際負責人為被告甲○○，是以原告上開主
    張均不足採等語，資為抗辯。並聲明：（一）原告之訴駁回
    。（二）如受不利之判決，願供擔保請準宣告假執行。
三、查兩造原為夫妻關係，事後經法院裁判離婚，而利珩公司於
    89 年9月5日設立登記，其登記負責人為被告甲○○，股東
    為何皎玉、何天佑、陳美秀、洪秀和等情，為兩造所不爭執
    ，且有利珩公司經濟部公司執照、股東名簿、台灣板橋地方
    法院92年度婚字第109號判決附卷可參，原告主張其為利珩
    公司實際負責人，被告甲○○與其協議利珩公司之電子部門
    盈餘願意給付予原告，被告則以前詞置辯，是以本件之爭點
    即在於：（一）原告是否為利珩公司實際負責人？（二）兩
    造間是否同意利珩公司電子部門盈餘歸屬於原告？玆分述如
    下：
（一）原告並非利珩公司實際負責人：
  １、證人即捷超科技股份有限公司（下稱捷超公司）負責人丙
      ○○雖證稱：其公司於88年間即向原告購買通訊網路的IC
      ，當時原告在摩扥蘿拉任職，然後跳槽到文曄公司，後來
      原告開了一家公司，就交付利珩公司的發票給捷超公司，
      該公司與利珩公司的業務往來都是透過原告，並未看過利
      珩公司其他員工及甲○○，其認為原告是利珩公司的老闆
      等語，然對於證人何以認為原告為利珩公司實際負責人，
      其證稱：原告開了一家公司是聽原告自己講的，又因為利
      珩公司是小公司，公司業務都由原告決定，因此才會認為
      原告是該公司的老闆，但其並不知道利珩公司的股東結構
      ，也沒有注意利珩公司發票上的負責人等語（均見本院95
      年1月17日言詞辯論筆錄），顯見證人證稱利珩公司之老
      闆為原告等語，係證人臆測之詞，不足採信。再者，公司
      業務接洽本均由該部門之主管或員工處理，非每筆交易都
      由公司負責人出面接洽，而利珩公司登記之營業項目達十
      三項，與電子業務相關者僅其中數項，縱使利珩公司之大
      部分營收為電子部門收入，又縱使電子部門業務均由原告
      出面接洽而成，亦僅得認原告為利珩公司電子部門之主管
      或員工，尚難認其為利珩公司之實際負責人。
  ２、再者，原告另提出其與被告甲○○91年8月間所擬之離婚
      協議書草稿第5條記載：「乙方同意於雙方辦理離婚登記
      完成之同時給付甲方新台幣○元，甲乙雙方皆不得對他方
      及其家人提出任何債權債務關係或侵占等民、刑事訴訟或
      請求。惟乙方所經營利元鼎實業股份有限公司及利珩實業
      有限公司嗣後若生至九十年度之稅捐問題，甲方仍應協助
      處理並負擔費用」（見原證十四），而主張若其非利珩公
      司實際負責人，何以年度稅捐須由原告處理並負擔云云。
      然上開離婚協議書僅為草稿且無被告之簽名，並拘束雙方
      之效力，況原告亦不否認利元鼎公司之實際負責人為被告
      張小雯而與其無關，則何以原告亦需負擔利元鼎公司之稅
      捐？足認被告辯稱此乃被告甲○○若給付大筆金錢予原告
      作為離婚條件會對其所經營之利珩公司及利元鼎公司股東
      產生影響，因此要求原告需負擔兩間公司之稅捐為條件等
      語，應堪採信。原告又提出利珩公司91年1月1日至11月31
      日之明細分類帳影本所載「科目名稱：股東往來-蔣淑揚
      」（見原證十五，上開分類帳其上雖載為「亞資科技股份
      有限公司明細分類帳」，然此乃因利珩公司會計製作時未
      將例稿上公司名稱更正過來所致，且為兩造所不爭執」）
      ，而證明原告係利珩公司實際負責人因此將其各筆支出由
      利珩公司之營運所得中扣抵云云，然若原告為利珩公司實
      質負責人，則其所為之支出即可直接認定為利珩公司之支
      出，僅記載支出項目及金額即可，何須標明款項係原告所
      支出？且上開明細分類帳亦僅能證明會計作帳時將原告之
      支出列為「股東往來」項下，尚難導出「該支出由利珩公
      司營運所得扣抵、故原告為利珩公司實際負責人」之結論
      。且證人何皎玉已證稱：明細分類帳軟體是會計軟體，因
      為科目沒有「員工借支」，所以才會記載「股東借支」，
      然而公司的傳票傳票上均記載「員工蔣淑揚借支」等語（
      見本院95年3月7日言詞辯論筆錄）。故原告上開所提之證
      據均無從認定原告為利珩公司實際負責人。
  ３、此外，原告因薪資問題，曾寄發存證信函予被告甲○○謂
      ：「吾等四人於九十一年一至六月任職期間，僅實際領取
      一至五月份薪資，六月份薪資則均未領取，每個月皆有薪
      資明細表蓋章簽收及銀行存摺可資證明。」（見被證三）
      ，而原告甲○○並隨即委請律師發函請其前往領取所請求
      之薪資（見被證四），足見原告係利珩公司之員工無誤。
      況原告所聲請傳喚之證人即利珩公司會計丁○○亦證稱：
      有些文件要原告簽過，最後交給甲○○蓋章，因為公司的
      大小章都由甲○○保管，如果需要去銀行繳款或領錢，必
      須將轉帳傳票連同存款單或提款單交給甲○○，由甲○○
      蓋章後，才能拿公司大小章到銀行辦理，而甲○○都會在
      公司，若甲○○不在會事先交代何皎玉蓋大小章等語（見
      本院95年1月17日言詞辯論筆錄），若利珩公司實際負責
      人為原告，何以攸關公司最重要的公司大小章會交由被告
      甲○○所保管？又證人即利珩公司股東兼會計陳秀美及何
      皎玉於另案審理中亦證稱：甲○○的座位是公司後面最大
      的那個位置，利珩公司傳票及所有支出費用開立後均須交
      給甲○○蓋章等語（見被證十一），足見被告甲○○確實
      係利珩公司實際負責人無誤。此外，原告主張為利珩公司
      實際負責人，迄今卻無法提出出資利珩公司之證明，且原
      告亦自承：依勞健保資料其90年5月才進入利珩公司，事
      實上其於90年2月間就已經在利珩公司工作等語（見本院
      95 年3月31日言詞辯論筆錄），然利珩公司於89年9月間
      設立後，至89年12月底，利珩公司之營業收入有24,993,
      653元等情，有利珩公司89年度營利事業所得稅結算申報
      書可徵（見被證八），若利珩公司實際負責人為原告，且
      若如原告主張利珩公司之主要營收均為其電子部門之盈餘
      ，何以在原告進入利珩公司之前，利珩公司即有二千多萬
      之營業收入？此益證原告上開主張顯無可採。
  ４、至原告主張被告應提出證據證明支付薪資予原告之事實，
      然民事訴訟如係由原告主張權利者，應先由原告負舉證之
      責，若原告先不能舉證，以證實自己主張之事實為真實，
      則被告就其抗辯事實即令不能舉證，或其所舉證據尚有疵
      累，亦應駁回原告之請求（最高法院17年上字第917號判
      例要旨參照），本件原告既無法證明確實為利珩公司實際
      負責人，其主張即非可採，縱令被告抗辯不實，亦無令被
      告提出反證之必要。
（二）被告甲○○未與原告協議，亦未代理被告利珩公司同意該
      公司電子部門盈餘歸屬原告
  １、原告雖主張被告甲○○曾多次將利珩公司於90年至91年間
      之進貨與銷貨收入分類帳整理後交予原告，且由甲○○於
      利珩公司91年2月21日明細分類帳中親筆書寫「5,064,578
      ，需還金額，此金額尚未包含90年度之25%營業稅＋－5萬
      多」，及其親筆書立予原告之字條記載「３. 公司電子部
      門，該是你的錢，會算清楚給你，也請你找時間與何天佑
      及Mandy結算清楚」（見原證八、原證九、原證三），加
      上利珩公司電子部門薪資由原告決定發放、所得稅勞健保
      均由原告負擔（見原證十），均足見被告甲○○同意電子
      部門盈餘歸屬予其云云，被告則辯稱此乃兩造欲離婚時擬
      以電子部門盈餘換取原告離婚之條件等語。查原證八為利
      珩公司進貨明細表，原證十為電子部門每月支出明細表，
      無論原告取得原因為何，均難證明為被告甲○○所交付且
      作為原告電子部門結算之存查。至原證九雖有被告甲○○
      之會算，然觀之原證三字條所示，其上記載：「１. 約時
      間至戶政事務所辦離婚登記。２. 佳穎佳霖我將扶養長大
      ，成人後由他們自行決定跟誰。４. 近日內將會搬離，請
      允許我帶走自己及小孩的衣物以及床鋪等用品。５. 感謝
      這九年多來照顧，也祝福你順心」，再佐以原證十四離婚
      協議書草稿，足見上開字條係兩造商討離婚時所商談之條
      件，實難證明於利珩公司89年間設立之初，被告甲○○即
      同意電子部門盈餘歸屬於原告所有。又被告甲○○縱使因
      協談離婚條件而會算電子部門盈餘資料，然雙方事後既未
      達成離婚協議，亦難作為原告請求之依據。
  ２、至原告復提出利珩公司90年度年終表（見原證十二），主
      張其有權決定以利珩公司電子部門盈餘發放年終獎金給被
      告甲○○及利元鼎公司員工云云，查原證十二影本上雖記
      載「小雯：下列年終獎金，同意由我電子部門項下支付，
      02/25/02」，然經被告庭呈原證十二之正本，其上並無上
      述文字之記載（見被證14），經當庭提示原證十二影本及
      被證十四正本供證人辨認，證人丁○○亦證稱：印象中有
      看過原證十二記載「小雯... 」的影本，也看過被證十四
      什麼都沒有寫的正本等語（見本院95年1月17日言詞辯論
      筆錄），且該筆217, 761元年終獎金，轉帳傳票製作日期
      為91年2月6日，利珩公司亦於同日即將該筆年終獎金撥出
      等情，有上開轉帳傳票、利珩公司存摺明細表可徵（見被
      證十四、被證十八、被證十九），則原證十二其上之文字
      是否事後添加，顯非無疑，自難作為有利原告之證據。
四、綜上所述，本件原告所提證據，均無從證明原告為利珩公司
    實際負責人、或被告甲○○曾同意電子部門盈餘歸屬於原告
    所有，從而，原告依民法第184條、第185條、第179條、公
    司法第23條規定，請求被告連帶給付給付5,037,026元，及
    自起訴狀繕本送達翌日起至清償日止，按年息5﹪計算之利
    息，為無理由，應予駁回；原告受敗訴判決，其假執行之聲
    請即失所依據，應併予駁回。
五、本件為判決之基礎已臻明確，兩造其餘之陳述及所提其他證
    據，經本院斟酌後，認為均於判決之結果無影響，亦與本案
    之爭點無涉，自無庸逐一論述。至原告聲請調閱利珩公司設
    立時一年內之帳戶往來明細、辦理貸款及信用狀契約等資料
    ，欲證明本件係以利元鼎公司信用狀額度作為利珩公司電子
    營運所需等語，然縱使原告主張屬實，亦無從認定原告係利
    珩公司實際負責人或其與被告甲○○約定電子部門盈餘歸屬
    於原告，是以本院認並無調查之必要，均附此敘明。
六、據上論結，本件原告之訴為無理由，依民事訴訟法第78條規
    定，判決如主文。
中    華    民    國    95    年    3    月    31    日
                  民事第五庭    法  官  蔡如琪
以上正本係照原本作成
如對本判決上訴，須於判決送達後20日內向本院提出上訴狀
中    華    民    國    95    年    3    月    31    日
                                書記官  劉寶鈴


司法院資訊處製作；財團法人民間司法改革基金會備份。
